【裁判字號】    98,民專上易,7
【裁判日期】    980625
【裁判案由】    侵害專利權有關財產權爭議
【裁判全文】
智慧財產法院民事判決
                                   98年度民專上易字第7號
上  訴  人  曜越科技股份有限公司
法定代理人  甲○○
訴訟代理人  陳和貴律師
            陳君慈律師
            鄧宜菁律師
被上訴人    訊凱國際股份有限公司
兼法定代理  乙○○
人
訴訟代理人  桂齊恆律師
            謝智硯律師
上列當事人間侵害專利權有關財產權爭議事件，上訴人對於中華
民國98年2 月4 日臺灣板橋地方法院95年度智字第20號第一審判
決提起上訴，本院於98年6月11日辯論終結，判決如下：
    主  文
上訴駁回。
第二審訴訟費用由上訴人負擔。
    事實及理由
一上訴人曜越科技股份有限公司（下稱曜越公司）起訴主張：
  其取得「具高密度與高度比散熱片之水冷散熱裝置」新型第
  M259221 號專利，該專利權期間自94年3 月11日至103 年6 月
  17日止（下稱系爭專利），基於專利權人地位，專有排除他人
  未經同意而製造、為販賣、使用或為上述目的而進口該專利物
  品之權。被上訴人訊凱國際股份有限公司（下稱訊凱公司），
  與上訴人間具有直接競爭關係，未經上訴人同意或授權，利用
  上訴人所有專利技術，生產並販賣型號標示為「COOLER
  MASTER AQUAGATE Mini R80/R120 」之散熱裝置（下稱系爭侵
  權產品）。上訴人將系爭侵權產品送請國內專業鑑定機構臺灣
  省機械技師工會，鑑定報告結論為該產品落入上開專利權申請
  專利範圍。未經上訴人同意，被上訴人生產並販賣系爭侵權產
  品，侵害上訴人新型專利權，對上訴人合法權益構成損害。被
  上訴人乙○○為被上訴人訊凱公司之法定代理人，亦須對上訴
  人財產上及營業上信譽之損害負連帶賠償責任。上訴人於原審
  依專利法第108 條準用第84第1 項前段、第85條第2 、3 項、
  民法第28條、公司法第23條等規定提起損害賠償請求，原審以
  上訴人之系爭專利與證據一即被上證一( 86年2 月21日公告第
  299029號「高密度鰭片式散熱片」新型專利) 、證據二即被上
  證二( 91年11月1 日公告第509349號「液冷式電腦元件散熱裝
  置」) 、證據三即被上證三(93 年2 月21日公告第577579號「
  電腦中央處理器用之液冷器」) 之組合相較不具進步性，依法
  本不能取得新型專利，堪認上訴人不得行使專利權人權利，不
  得向被上訴人等主張侵害專利權負連帶損害賠償責任為由，為
  上訴人全部敗訴判決。上訴人不服提起上訴，其上訴聲明為：
  (一)廢棄原判決。(二)被上訴人等應連帶給付上訴人新台幣( 下同
  )1,500, 000 元，暨自起訴狀繕本送達翌日起至清償日止，按
  年利率百分之五計算之利息。(三)上訴人願供擔保，請准宣告假
  執行。
二被上訴人則以：
(一)上訴人所有系爭專利權具有專利法第94條第4 項事由，不具進
  步性，亦不具有效性：
1.經濟部智慧財產局( 下稱智慧局) 所出具之「新型專利技術報
  告」中第14點有關系爭專利權經專業機關審查結果，其請求項
  1 、2 及3 均欠缺進步性。
2.組合被上證一及被上證二可證明系爭專利申請專利範圍第1項
  為其所屬技術領域中具有通常知識者依申請前之先前技術所能
  輕易完成。
3.組合被上證一、二及三可證明系爭專利申請專利範圍第2 項不
  具進步性。
4.系爭專利申請專利範圍第3 項與第1 項之差別僅在於技術特徵
  「‧‧‧上述罩體20的進水頭22及入水頭23，係呈一對角關係
  ，設罝於罩體20之第二側者‧‧‧」，其餘與第1 項相同。系
  爭專利申請專利範圍第3 項技術特徵之前所界定之水冷散熱裝
  置，已等效揭示於被上證二，而其所界定之進水口等特微，亦
  揭示於被上證三第五圖，是以，組合被上證二、三足以證明系
  爭專利申請專利範圍第3 項為其所屬技術領域中具有通常知識
  者依申請前之先前技術所能輕易完成。
5.被上證四 (81年11月1日公告第194150號「水冷式熱交換器之
  結構改良」及被上證五 (92年9月11日公告第553602「散熱器
  改良結構」結合被上證一，足資證明系爭專利為其所屬技術領
  域中具有通常知識者依申請前之先前技術所能輕易完成。
(二)上訴人銷售之產品並未落入系爭專利權範圍內。
(三)上訴人既未於所屬商品上為專利標示，且於保全證據前或本案
  起訴前未提示系爭專利進行警告或告知行為，被上訴人無從知
  悉系爭專利，被上訴人等行為與侵權行為主觀要件不符，且上
  訴人迄今仍未舉證被上訴人等之行為是否具有故意或過失。故
  被上訴人等並無侵害系爭專利之故意與過失，不須負擔損害賠
  償等責任。
(四)上訴人就請求損害賠償部分，並未舉證以實其說，其僅就損害
  賠償之法律依據予以陳述，空泛指稱其受有重大損害，亦無提
  供任何證據以實其說。
(五)鑑定報告為上訴人自行委託，鑑定物本易偽造及變造，又鑑定
  機關為鑑定時，僅為一方單獨陳述，無被告提供相關資料予以
  說明，該鑑定報告失真偏頗。上訴人臆測之營收方式顯不合理
  ，所謂45．4億元係屬合併營收，亦即將海外子公司或授權營
  運商的營業額加計併算，非被上訴人營收。上訴人所提出的商
  品種類數量亦不知從何而來，其計算方式顯不可採等語，資為
  抗辯。
(六)被上訴人答辯聲明(一)上訴駁回。(二)如受不利判決，願供擔保免
  為假執行。
三本件上訴人起訴主張被上訴人之系爭侵權產品侵害其新型第
  M259221 號專利，而請求被上訴人及其法定代理人就其損害負
  連帶賠償責任。被上訴人則以系爭專利有應撤銷之事由，且被
  上訴人銷售之產品並未落入系爭專利權範圍內，不應負損害賠
  償責任。本件應先審究系爭專利申請專利範圍是否有被上訴人
  主張得撤銷之事由？
四系爭專利係一種具高密度及高度比散熱片之水冷散熱裝置，尤
  指一種冷卻液循環流經各散熱片高度，與兩相鄰散熱片之間距
  比值，大於或等於5之熱接座中，藉由接熱座上之複數高聳且
  密集之散熱片，增加與循環冷卻液間之熱交換效率，以提升整
  體之散熱效能者 (系爭專利說明書第5頁新型所屬技術之技術
  領域之創作說明參照)，其申請專利範圍共3項，分別為：1.一
  種具高密度及高度比散熱片之水冷散熱裝置，係包括：一熱接
  座，含有一基板，於其頂端面，並列突設有複數散熱片，令該
  基板緊貼於一熱源上者；以及一罩體，其第一側，凹設有一容
  置穴，以對應地罩住各散熱片，並令該容置穴之穴緣，氣密地
  跨接於熱接座的基板上，且於該罩體之第一側之相對側，即第
  二側穿設有一進水頭及一出水頭，分別導通該容置穴，並銜接
  一冷卻液輸送泵之入水端與出水端，驅使冷卻液循環流入罩體
  之容置穴中，並竄流於熱接座之各散熱片間者；其特徵在於：
  上述熱接座於基板上所並列突設之各散熱片高度 (H)，與兩相
  鄰散熱片之間距 (D)比值[即散熱片高度/兩散熱片之間距]係
  符合下列關係式H/D≧5者。2.如申請專利範圍第1項所述具高
  密度及高度比散熱片之水冷散熱裝置，其中該罩體，令其進水
  頭及入水頭，係呈一對角關係，設置於罩體之第二側者。3.一
  種具高密度及高度比散熱片之水冷散熱裝置，係包括：一熱接
  座，含有一基板，於其頂端面，並列突設有複數散熱片，令該
  基板緊貼於一熱源上者；以及一罩體，其第一側，凹設有一容
  置穴，以對應地罩住各散熱片，並令該容置穴之穴緣，氣密地
  跨接於熱接座的基板上，且於該罩體之第一側之相對側，即第
  二側穿設有一進水頭及一出水頭，分別導通該容置穴，並銜接
  一冷卻液輸送泵之入水端與出水端，驅使冷卻液循環流入罩體
  之容置穴中，並竄流於熱接座之各散熱片間者；其特徵在於：
  上述罩體的進水頭及入水頭，係呈一對角關係，設置於罩體之
  第二側者。
五被上訴人主張組合被上證一及被上證二可證明系爭專利申請專
  利範圍第1 項不具進步性；組合被上證一、二及三可證明系爭
  專利申請專利範圍第2 項不具進步性，組合被上證二、三足以
  證明系爭專利申請專利範圍第3 項不具進步性；被上證五得單
  獨或組合被上證一、四證明系爭專利不具進步性等語。上訴人
  則以系爭專利申請專利範圍第1 項在「特徵說明」前的內容和
  被上證二的構造、功效皆不同，被上證一和系爭專利權的散熱
  片屬於不同領域，被上證一的散熱片無法組合於被上證二；被
  上證三只揭露對角關係，難以否定系爭專利權申請專利範圍第
  2 項整體的進步性，被上證一、二、三無法輕易組合完成系爭
  專利申請專利範圍第2 項之技術內容；系爭專利申請專利範圍
  第3 項相較於被上證二、被上證三具有進步性等情置辯。經查
  ，系爭專利申請專利範圍第1 項之撰寫係以二段式為之，依專
  利法施行細則第19條第1 項，前言部分應包含申請專利之標的
  及與先前技術共有之必要技術特徵，亦即系爭專利申請專利範
  圍第1 項所載之熱接座、基板、複數散熱片、罩體、容置穴、
  進水頭、出水頭、冷卻液輸送泵及其入水端、出水端等為系爭
  專利與先前技術共有之必要技術特徵。因此，系爭專利申請專
  利範圍第1 項有別於先前技術之必要技術特徵在於：「上述熱
  接座於基板上所並列突設之各散熱片高度(H) ，與兩相鄰散熱
  片之間距(D) 比值[ 即散熱片高度/ 兩散熱片之間距] 係符合
  下列關係式H/D ≧5 者。」亦即系爭專利藉由熱接座上所垂直
  並列之各散熱片高度與兩相鄰散熱片之間距比值大於或等於5
  之改良技術，增加散熱面積以增加與冷卻液進行熱交換之面積
  ，達到有效增進散熱裝置之整體散熱效率。次查，被上證一及
  被上證二均為散熱器之技術領域，且公告日均早於系爭專利。
  被上證一之說明書第2 頁第9 至12行，揭示「散熱片1 之鰭片
  11 的 間距P 、厚度T 及高度H 等，皆有比例極限，按現有鋁
  擠型工業生產技術能力，其H=10T ，H=6P…」等語。又說明書
  第4頁 第9 至12行載明「…鰭片11採嵌接式設計，散熱片1 之
  鰭片11的間距P 、厚度T 及高度H 等比例，較不受限制，可達
  到H=100T，H= 30P，實際上可無限制，可達到較高密度及較佳
  散熱面積…」。由被上證一專利說明書所記載鰭片高度H/鰭片
  之間距P 等於6 或達30之比例值，甚至實際上可無限制，已揭
  露系爭專利之H/D ≧5 比例關係中之由6 至30，甚至更大之數
  值。
六被上證二係91年11月1 日審定公告之第90210679號「液冷式電
  腦元件散熱裝置」專利案，其公告日早於系爭專利之申請日，
  被上證二得為系爭專利之先前技術。被上證二申請專利範圍第
  1 項及圖式第2 、3 圖揭露一種液冷式電腦元件散熱裝置，包
  含：一座體10，具有一頂板11及一由該頂板11周緣向下延伸的
  壁板12，二者相配合界定出一凹孔13，該頂板11底面至少設有
  一朝該凹孔13凸設的隔板14，藉該隔板14可在凹孔13中區隔出
  可互相連通的一引入道15及一引出道16，對稱於該引入道15及
  引出道16之頂板11上又各設有一可供冷卻液流入的入口17及一
  可供冷卻液流出的出口18；一導體20，是以高熱傳導係數之材
  質製成板塊狀，具有一可封設在該凹孔13開口的頂面21及一可
  緊貼於電腦元件的底面22，該頂面21向上凸設有多數可伸設在
  凹孔13中的散熱片23，在相鄰二散熱用的相對側面之間即設有
  一槽道24，各散熱片23上均設有數個可貫穿二側面的貫穿部25
  ；藉此，利用一泵浦30經供水管33強制將冷卻液經入口17導入
  該凹孔13內部進行熱交換後流出出水管34，可提升電腦元件散
  熱的效率。系爭專利申請專利範圍第1 項之一熱接座10，含有
  一基板11，於其頂端面111 ，並列突設有複數散熱片12，令該
  基板11緊貼於一熱源，對應於被上證2 導體20的頂面21凸設散
  熱片23，底面22緊貼於電腦元件的底面熱源( 被上證2 申請專
  利範圍第1 項、圖式第2 、3 圖及說明書第5 頁第11至15行參
  照) ；系爭專利之一罩體20，其第一側，凹設有一容置穴21，
  以對應地罩住各散熱片12，並令該容置穴21之穴緣，氣密地跨
  接於熱接座10的基板11上，係對應於被上證2 之座體10…界定
  出一凹孔13，…該頂面21…密封固設在凹孔13的開口中。…散
  熱片23套置在凹孔13內部( 被上證二申請專利範圍第1 項、圖
  式第2 圖及說明書第5 頁第1 至2 、13至14、18行參照) ；系
  爭專利之於該罩體20之第一側之相對側，即第二側穿設有一進
  水頭22及一出水頭23，分別導通該容置穴21，並銜接一冷卻液
  輸送泵24之入水端242 與出水端241 ，驅使冷卻液循環流入罩
  體20之容置穴21中，並竄流於熱接座10之各散熱片12間者，係
  對應於被上證2 之泵浦30…一側設有一吸水口31，在頂部則設
  有一排水口32，該排水口32…可牽連至…座體10之入口17中，
  並將冷卻液…導入座體10…抽水管34一端則伸設在泵浦30…另
  一端則套接在出口18中，可將經過熱交換之冷卻液自座體10內
  部回抽至水桶，以達到循環使用之目的( 被上證二申請專利範
  圍第1 項、圖式第2 圖及說明書第5 頁倒數第3 行至第6 頁第
  6 行參照) 。因此，系爭專利前言部分所揭示與先前技術共有
  之必要技術特徵，已揭露於上述被上證二之技術內容，而系爭
  專利申請專利第1 項熱接座上所垂直並列之各散熱片高度與兩
  相鄰散熱片之間距比值大於或等於5 之改良技術部分，亦已揭
  露於被上證一。因此，系爭專利係運用上開被上證一、被上證
  二所已揭露之技術內容所可輕易完成。且其藉此達成增加散熱
  面積以增加與冷卻液進行熱交換之面積，達到有效增進散熱裝
  置之整體散熱效率，亦屬運用上開被上證一之揭露技術所可預
  期，被上證一、被上證二與系爭專利同為散熱器之技術領域，
  為尋求同一技術問題「得到較高密度及較佳散熱面積」，對於
  該新型所屬技術領域中具有通常知識者而言，已明顯有將被上
  證一、二組合之動機。系爭專利申請專利範圍第1 項僅為被上
  證一、二之簡單組合，未具無法預期之功效，故被上證一、二
  之組合可證明系爭專利申請專利範圍第1 項為其所屬技術領域
  中具有通常知識者依申請前之先前技術顯能輕易完成。上訴人
  主張系爭專利申請專利範圍第1 項在「特徵說明」前的內容和
  被上證二的構造、功效皆不同，被上證一和系爭專利權的散熱
  片屬於不同領域，被上證一的散熱片無法組合於被上證二等情
  ，非屬可採。
七系爭專利申請專利範圍第2 項記載：如申請專利範圍第1 項所
  述具高密度及高度比散熱片之水冷散熱裝置，其中該罩體，令
  其進水頭及入水頭，係呈一對角關係，設置於罩體之第二側者
  。系爭專利申請專利範圍第2 項為第1 項之附屬項，自應包含
  申請專利範圍第1項之所有技術特徵，申請專利範圍第2項係對
  於第1 項中所記載之罩體進一步限定進水頭及入水頭之配置呈
  對角關係，並設置於罩體之第二側者。被上證三為93年2 月21
  日審定公告之第91205730號「電腦中央處理器用之液冷器」專
  利案，其公告日早於系爭專利之申請日，被上證三得為系爭專
  利之先前技術。被上證三為一種用於電腦中央處理器或是IC
  晶片組上之液冷器，與系爭專利及被上證據一、二同為散熱器
  之技術領域。被上證三申請專利範圍第1 項及圖式第3 及5 圖
  顯示上蓋4 及其上方的兩端對角分別設由管柱所形成之一入水
  口41和出水口42，其已揭露系爭專利申請專利範圍第2 項中之
  附屬技術特徵，且由該等設置於對角之水口，所屬技術領域中
  具有通常知識者即可認知其具有系爭專利「罩體中之散熱片每
  一處皆可與冷卻液進行熱交換」及「安裝上並無方向的限制」
  之功效。又前述被上證一、二之組合已揭露申請專利範圍第1
  項之技術內容，被上證三已揭露系爭專利申請專利範圍第2 項
  之附屬技術特徵。因此，被上證一、二、三之組合可證明系爭
  專利申請專利範圍第2 項整體為所屬技術領域中具有通常知識
  者依申請前之先前技術顯能輕易完成。上訴人主張被上證三只
  揭露對角關係，難以否定系爭專利權申請專利範圍第2 項整體
  的進步性，被上證一、二、三無法輕易組合完成系爭專利申請
  專利範圍第2 項之技術內容一節，非為可採。
八系爭專利申請專利範圍第3項記載：一種具高密度及高度比散
  熱片之水冷散熱裝置，係包括：一熱接座，含有一基板，於其
  頂端面，並列突設有複數散熱片，令該基板緊貼於一熱源上者
  ；以及一罩體，其第一側，凹設有一容置穴，以對應地罩住各
  散熱片，並令該容置穴之穴緣，氣密地跨接於熱接座的基板上
  ，且於該罩體之第一側之相對側，即第二側穿設有一進水頭及
  一出水頭，分別導通該容置穴，並銜接一冷卻液輸送泵之入水
  端與出水端，驅使冷卻液循環流入罩體之容置穴中，並竄流於
  熱接座之各散熱片間者；其特徵在於：上述罩體的進水頭及入
  水頭，係呈一對角關係，設置於罩體之第二側者。經查，系爭
  專利申請專利範圍第3項之一熱接座10，含有一基板11，於其
  頂端面111，並列突設有複數散熱片12，令該基板11緊貼於一
  熱源上者，對應於被上證二之導體20的頂面21凸設散熱片23，
  底面22緊貼於電腦元件的底面熱源 (申請專利範圍第1項、圖
  式第2、3圖及說明書第5頁第11至15行參照)；系爭專利申請專
  利範圍第3項之「一罩體20，其第一側，凹設有一容置穴21，
  對應地罩住各散熱片12，並令該容置穴21之穴緣，氣密地跨接
  於熱接座10的基板11上」對應於被上證二之座體10…界定出一
  凹孔13，…該頂面21…密封固設在凹孔13的開口中 (被上證二
  申請專利範圍第1項圖式第2圖及說明書第5頁第1至2、13至14
  、18行參照)；系爭專利申請專利範圍第3項之「且於該罩體20
  之第一側之相對側，即第二側穿設有一進水頭22及一出水頭23
  ，分別導通該容置穴21，並銜接一冷卻液輸送泵24之入水端
  242與出水端241，驅使冷卻液循環流入罩體20之容置穴21中，
  並竄流於熱接座10之各散熱片12間者」對應於被上證二之「泵
  浦30…一側設有一吸水口31，在頂部則設有一排水口32，該排
  水口32…可牽連至…座體10之入口17中，並將冷卻液…導入座
  體10…抽水管34一端則伸設在泵浦30…另一端則套接在出口18
  中，可將經過熱交換之冷卻液自座體10內部回抽至水桶，以達
  到循環使用之目的」 (被上證二申請專利範圍第1項、圖式第2
  圖及說明書第5頁倒數第3行至第6頁第6行參照)。被上證三為
  一種用於電腦中央處理器或是IC晶片組上之液冷器，與系爭專
  利及被上證二同為散熱器之技術領域。被上證三申請專利範圍
  第1 項及圖式第3 及5 圖顯示上蓋4 及其上方的兩端角落分別
  設由管柱所形成之一入水口41和出水口42，其已揭露系爭專利
  申請專利範圍第3 項關於「罩體的進水頭及入水頭，係呈一對
  角關係，設置於罩體之第二側」之技術特徵。由該等設置於對
  角之水口，所屬技術領域中具有通常知識者即可認知其具有系
  爭專利「罩體中之散熱片每一處皆可與冷卻液進行熱交換」及
  「安裝上並無方向的限制」之功效。系爭專利與被上證二、三
  同為散熱器之技術領域，系爭專利申請專利範圍第3 項僅為被
  上證二、三之簡單組合，未具無法預期之功效。因此，被上證
  二、三之組合可證明系爭專利申請專利範圍第3 項為其所屬技
  術領域中具有通常知識者依申請前之先前技術顯能輕易完成。
  上訴人主張被上證二之構造和功效不同於系爭專利申請專利範
  圍第1 項「特徵說明」前的內容，且被上證三的功效不同於系
  爭專利申請專利範圍第2 項( 因系爭專利申請專利範圍第3 項
  之特徵內容類似於系爭專利申請專利第2 項) 的功效，被上證
  二和被上證三無法組合成系爭專利申請專利範圍第3 項，系爭
  專利申請專利範圍第3 項相較於被上證二、被上證三即具有非
  可預期之功效，具有進步性一節，仍非可採。
九基上所述，被上證一、二之組合可證明系爭專利申請專利範圍
  第1項不具進步性；被上證一、二、三之組合可證明系爭專利
  申請專利範圍第2項不具進步性；被上證二、三之組合可證明
  系爭專利申請專利範圍第3項不具進步性。亦即系爭專利依被
  上訴人所提上述證據足以證明其有得撤銷之原因，則依智慧財
  產案件審理法第16條第2項規定，上訴人之系爭專利於本件民
  事訴訟中自不得對於被上訴人主張權利。從而上訴人主張被上
  訴人生產並販賣系爭侵權產品，侵害上訴人新型專利權，對上
  訴人合法權益構成損害，被上訴人乙○○為被上訴人訊凱公司
  之法定代理人，亦須對上訴人財產上及營業上信譽之損害負連
  帶賠償責任，而依專利法第108條準用第84第1項前段、第85條
  第2、3項、民法第28條、公司法第23條等規定提起本件訴訟，
  請求如訴之聲明所示，為無理由。原審基於同一見解，為上訴
  人敗訴之判決，並駁回假執行之聲請，核無不合。上訴人上訴
  指摘原判決不當求予廢棄改判，為無理由，應予駁回。
十本院得心證之理由，已如前述，本件依被上證一、二、三之組
  合可證明系爭專利不具進步性而有得撤銷之原因。至於被上訴
  人所提被上證四、被上證五之組合是否足以證明系爭專利不具
  進步性，已不影響結論，故不予論究。另系爭專利既有得撤銷
  之原因，依智慧財產案件審理法第16條第2 項規定，系爭專利
  於本件民事訴訟中不得對於被上訴人主張權利，則關於被上訴
  人銷售之產品是否落入系爭專利權範圍內，而應負損害賠償責
  任及損害額之計算部分自毋庸加以審究。至於兩造其餘主張及
  舉證經審酌後因均不影響上述結論之判斷，故不再一一論述，
  均應併敘明。
據上論結，本件上訴為無理由，依民事訴訟法第449條第1項、第
78條，判決如主文。
中    華    民    國    98    年    6     月    25    日
                  智慧財產法院第二庭
                              審判長法  官  陳國成
                                    法  官  蔡惠如
                                    法  官  曾啟謀
上為正本係照原本作成。
不得上訴
中    華    民    國    98    年    6     月    25    日
                                    書記官  蘇靖雅


司法院資訊處製作；財團法人民間司法改革基金會備份。
